臺灣高等法院民事判決
109年度家上字第280號
上  訴  人  胡曉淇  
訴訟代理人  沈志成律師
            施懿哲律師
被 上訴 人  蘇仲賢  
訴訟代理人  周欣穎律師
            蕭嘉甫律師
上列當事人間確認婚姻關係存在事件，上訴人對於中華民國109
年8月7日臺灣士林地方法院第一審判決提起上訴（108年度婚字
第216號），本院於110年4月28日言詞辯論終結，判決如下：
    主      文
上訴駁回。
第二審訴訟費用由上訴人負擔。
    事實及理由
一、被上訴人主張：兩造於民國85年6月25日結婚，伊於99年間
    因與父親即訴外人蘇義夫失和，經蘇義夫向伊提起返還不動
    產及不當得利等訴訟【案列臺灣士林地方法院（下稱士林地
    院）99年度重訴字第332號、同院100年度訴字第890號】，
    伊為免蘇義夫先前主導移轉於伊名下之坐落新北市○○區○○段
    000地號土地及其上同段OOO建號建物即門牌號碼新北市○○區
    ○○路00巷0號房屋（下稱淡水房地）、坐落臺北市○○區○○段○
    ○段000地號土地及其上同小段OOOO至OOOO建號建物即門牌號
    碼臺北市○○區○○○路0段00巷0號10樓、10樓之1至10樓之7房
    屋（下稱ＯＯＯ路房地，與系爭淡水房地合稱系爭房地）亦遭
    其追討及查封，乃於99年12月30日、100年1月3日依序將淡
    水、ＯＯＯＯ房地以夫妻贈與為由移轉登記於上訴人名下，再於
    100年2月21日將系爭淡水房地設定最高限額抵押權予板信商
    業銀行（下稱板信商銀），兩造於100年5月25日簽立離婚協
    議書（下稱系爭協議）並辦理離婚登記；嗣上訴人於100年6
    月8日、101年2月22日移轉淡水房地建物應有部分各6分之1
    、土地應有部分各8分之1予兩造子女蘇○德、蘇○芳、蘇○珍3
    人（下合稱蘇○德3人，分則各稱姓名），於100年6月2日移
    轉新生北路房地建物應有部分各5分之1、土地部分應有部分
    各10萬分之25予蘇○德3人，又於101年5月2日將淡水房地建
    物應有部分2分之1、土地應有部分40分之25及新生北路房地
    建物應有部分5分之2、土地應有部分1萬分之748設定最高限
    額抵押權予其弟胡佳文，復依序於101年5月10日、同年月11
    日辦理淡水、新生北路房地之信託登記。惟兩造登記離婚後
    仍與蘇○德3人同住於淡水房地，生活與先前無異，於106年
    以前，均由伊處理新生北路房地出租、管理、收租等事宜，
    嗣因兩造於105年間發生多次口角，上訴人始將伊趕出淡水
    房地，足見兩造並無離婚真意，上開所為係為使蘇義夫放棄
    追討系爭房地，系爭協議為通謀虛偽意思表示而無效等語。
    聲明求為確認兩造婚姻關係存在之判決（原審為上訴人敗訴
    之判決，上訴人不服，對之提起上訴）。答辯聲明：上訴駁
    回。
二、上訴人則以：兩造婚後爭吵不斷，被上訴人多次毆打伊成傷
    ，並稱欲離婚，兩造確有離婚真意且以被上訴人贈與系爭房
    地為條件，系爭協議並非通謀虛偽意思表示。伊對被上訴人
    與蘇義夫間之訴訟並無所悉，未配合被上訴人對蘇義夫提起
    訴訟，兩造間金錢往來為借貸，非為複雜資金流向或脫產行
    為，兩造於101年12月24日與蘇義夫簽訂之和解書已載明系
    爭房地屬伊所有。兩造離婚後，被上訴人即於100年6月8日
    將戶籍遷出淡水房地，並由伊管理新生北路房地出租事宜，
    被上訴人雖以探視及陪伴子女為由仍住於淡水房地，惟兩造
    未同房，被上訴人亦在外結交女友；伊多次請求被上訴人給
    付贍養費未果，始於104年6月2日委託律師寄發存證信函請
    求給付；又因被上訴人染上酗酒惡習並有家暴行為，伊無法
    與之相處，已於105年向士林地院聲請保護令獲准，兩造並
    非假離婚等語，資為抗辯。上訴聲明：㈠原判決廢棄；㈡被上
    訴人在第一審之訴駁回。
三、按確認之訴非有即受確認判決之法律上利益者，不得提起。
    所謂即受確認判決之法律上利益，係指法律關係之存否不明
    確，當事人主觀上認其在法律上之地位有不安之狀態存在，
    且此種不安之狀態，能以確認判決將之除去者而言，若縱經
    法院判決確認，亦不能除去其不安之狀態者，即難認有受確
    認判決之法律上利益。本件被上訴人主張兩造婚姻關係存在
    ，既為上訴人所否認，則兩造間婚姻關係之存否即屬不明確
    ，被上訴人在私法上之地位有受侵害之危險，而此項危險得
    以確認判決除去，其提起本件訴訟自有確認利益。
四、本院之判斷：
　㈠按協議離婚亦為契約之一種，必須雙方當事人意思合致，契
    約始能成立。所謂意思合致，除具備同一內容之意思外，且
    在主觀上須有與他方意思表示相結合而使之發生法律上效果
    之意念存在，倘兩造離婚係通謀而為之虛偽意思表示，依法
    自不生效力。經查，兩造於85年6月25日結婚，於100年5月2
    5日簽立系爭協議，同日辦理離婚登記，嗣兩造仍同住於系
    爭淡水房地至106年7月9日等情，經證人王莉莉證明屬實（
    原審卷一第85頁），並有戶籍謄本、系爭協議及離婚登記申
    請書在卷可稽（原審卷一第21、23、41、59頁），且為兩造
    所不爭（本院卷一第248、249、272頁），堪信真實。兩造
    簽立系爭協議後仍維持先前生活模式，與蘇○德3人共同居住
    於淡水房地，於102年間仍一同出遊及與上訴人之父用餐，
    亦有被上訴人所提出之照片可稽（原審卷一第125、135、13
    6頁），未見感情不睦。又證人蘇○珍證稱上開照片中被上訴
    人之樣貌與照片時間相符（本院卷一第369、370頁），堪信
    該等照片確為102年間所拍攝，上訴人以該等照片拍攝時間
    有疑為由否認其形式真正，自難憑採。次查，證人即被上訴
    人友人張清連於原審證稱：其於101年夏天拜訪被上訴人時
    ，被上訴人提及其與蘇義夫打官司，便與上訴人假離婚，將
    財產登記於上訴人名下，上訴人在旁聽聞此語，未表否認，
    兩造當時感情不錯等語（原審卷一第259至263頁），上訴人
    自承其當時在場，證人張清連上開所述屬實（原審卷一第26
    3頁），又證人即辦理系爭房地移轉登記之地政士郭○雄亦於
    本院證稱：兩造於99年12月間及100年1月間辦理系爭房地所
    有權移轉登記時，尚未提及離婚之事，經一段期間後始聽聞
    被上訴人提及兩造為假離婚，關於辦理系爭房地所有權移轉
    、設定抵押權、信託等登記之相關事宜，均係被上訴人與其
    接洽並支付費用，其至兩造家中時見兩造相處狀況與一般夫
    妻無異等語（本院卷一第273至277頁），證人蘇○珍復證稱
    ：其係於國中一年級時見入學通知單記載父母關係為離婚，
    始知悉兩造離婚，離婚前後兩造相處情形並無改變（本院卷
    一第367至369頁）。另觀被上訴人於105年5月8日提出於上
    訴人之保證書（原審卷一第57頁）稱其因騷擾上訴人及酒後
    情緒失控，「對這個家庭造成極大的困擾與不安」等語，即
    仍將兩造及蘇○德3人合稱為「這個家庭」，足見兩造自簽立
    系爭協議後至105年5月間仍如同一般夫妻，且與蘇○德3人共
    同以家庭模式生活。遑論上訴人遲至105年間藉由保護令命
    被上訴人離去兩造共同住居所在之淡水房地後之106年間，
    始以被上訴人未曾依系爭協議內容給付贍養費為由寄發存證
    信函對之催討，為上訴人所自承（原審卷一第257頁），且
    有該信函可證（原審卷一第179至187頁）。綜合上情，兩造
    於簽立系爭協議辦竣離婚登記後，生活及相處模式仍與一般
    夫妻相同，與簽立協議前無異，即便親如兩造女兒蘇○珍亦
    未能覺察生活有別，甚至上訴人於被上訴人在他人面前講述
    兩造為假離婚時，亦未為反駁，且於兩造離婚登記經過許久
    後之106年間始就被上訴人未依系爭協議給付贍養費乙事為
    催索，凡此均與離異配偶相處情狀有別，難認兩造有離婚之
    真意；被上訴人主張兩造以通謀虛偽意思表示簽立系爭協議
    虛假辦理離婚登記乙節，應屬實在。
　㈡再查，蘇義夫於99年7月1日起訴請求被上訴人返還位於新竹
    縣新豐鄉、橫山鄉之不動產，經士林地院於100年3月18日以
    99年度重訴字第332號判決被上訴人敗訴，並依序經本院100
    年度上字第287號判決、最高法院101年度台上字第1203號裁
    定駁回其第二、三審上訴，蘇義夫另向士林地院聲請對被上
    訴人財產為假扣押，經該院於100年4月27日以100年度司裁
    字第288號裁定准許；被上訴人於99年12月30日、100年1月3
    日依序將淡水、新生北路房地以夫妻贈與為由移轉登記於上
    訴人名下，上訴人於100年2月21日將淡水房地設定1,200萬
    元之最高限額抵押權予板信商銀，由被上訴人向該銀行借款
    1,000萬元，嗣上訴人於100年6月8日、101年2月22日以贈與
    為原因移轉淡水房地建物應有部分各6分之1、土地應有部分
    各8分之1予蘇○德3人，於100年6月2日以贈與為原因移轉新
    生北路房地建物應有部分各5分之1、土地部分應有部分各10
    萬分之25予蘇○德3人，又於101年5月2日將淡水房地建物應
    有部分2分之1、土地應有部分40分之25、新生北路房地建物
    應有部分5分之2、土地應有部分1萬分之748設定最高限額抵
    押權予其弟胡佳文，復依序於101年5月10日、同年月11日將
    淡水、新生北路房地信託登記予上訴人之父胡彥雄，嗣兩造
    於101年12月24日與蘇義夫達成和解，並簽立和解書等情，
    有上開裁判、土地建物登記謄本、土地建築改良物所有權贈
    與移轉契約書、地籍異動索引、板信商銀授信額度核定通知
    書、民事起訴狀、和解書、土地建築改良物信託契約書附卷
    可憑（原審卷一第111至120、209至215、227至230頁、原審
    卷二第83至165、215、247、261至263、297至313頁、本院
    卷一第55至84頁、本院卷二第230至233、252至254頁），亦
    為兩造所不爭（本院卷一第134至137、272頁）；佐以證人
    郭○雄證稱其為兩造辦理系爭房地所有權移轉登記時，知悉
    兩造與被上訴人之父間有爭訟等語（本院卷一第275頁）；
    且新生北路房地移轉於上訴人名下後，仍由被上訴人與承租
    人簽訂租賃契約，亦有房屋租賃契約書可憑（原審卷一第15
    3至156頁、本院卷二第147至163頁）。足見被上訴人與蘇義
    夫於99年至101年間因案爭訟，兩造乃於該段期間內密集且
    頻繁為系爭房地之處分，並於感情及相處狀況與先前無異之
    情況下，簽立系爭協議辦理離婚登記，嗣後更偕同與蘇義夫
    就系爭房地權利歸屬成立和解，藉以排除蘇義夫對之追索之
    可能；於淡水房地移轉為上訴人所有後，兩造仍與子女一起
    生活居住其內，並由上訴人以該房地設定抵押權令被上訴人
    得向板信商銀借用千萬元鉅款，復由被上訴人管領新生北路
    房地出租予他人，則被上訴人主張兩造所為系爭協議及離婚
    登記並非實在，其目的係為避免蘇義夫追討系爭房地乙節，
    堪信屬實。又上訴人於原審就兩造與胡佳文間有無借貸關係
    前後所述不符，且對系爭房地設定最高限額抵押權之經過等
    房地產處理始末均不甚明瞭（見原審卷二第15、17、181頁
    ），上訴人稱係其洽請地政士處理相關事宜乙節，亦與證人
    郭○雄之證述不符（見本院卷一第277頁），則上訴人主張兩
    造離婚後系爭房地之處分及管理皆由其親為，並非假手被上
    訴人云云，自難採信。
　㈢綜前，兩造簽訂系爭協議，係被上訴人欲移轉系爭房地於上
    訴人名下後，藉簽訂系爭協議辦理兩造離婚登記以避免蘇義
    夫追索該等房地，上訴人亦配合為之，雙方均無為離婚意思
    表示拘束之意，所簽立之系爭協議及離婚登記均與真意不符
    ，自屬通謀虛偽意思表示而無效。至證人蘇○珍雖證稱兩造
    向來感情不睦、互動不佳，未共同用餐或出遊云云，惟其此
    部分證述內容與被上訴人提出照片（見四、㈠）不符，已難
    信屬真實，且觀其自述與上訴人感情較佳，其證言內容難免
    偏頗上訴人，自難執之為認定兩造有離婚真意之佐證。又上
    訴人固稱其因遭被上訴人毆打，而於88年7月23日、95年9月
    6日依序因鼻骨骨折、右臉瘀挫傷就醫（見本院卷一第491、
    497頁、卷二第23至31頁），惟被上訴人否認有毆打上訴人
    之舉，上訴人就該等事實又未能舉證以實其說，此部分主張
    已難遽採；況兩造於85年結婚，有戶籍謄本可稽（原審卷一
    第21頁），婚後縱偶於88、95年間一時勃谿，亦難據以推論
    兩造於其後之100年間必發生離婚之意思；另上訴人於105年
    間聲請及獲核發保護令，被上訴人則於同年1月31日上訴人
    房門口張貼載有「有什麼事，千萬別找我，我幫不上忙，請
    妳的同學同好愛人幫助妳，我跟妳沒有關係」等語之紙條（
    見本院卷一第283頁），並對上訴人提起竊盜之刑事告訴等
    情，僅足證明兩造自104年12月25日起確因細故相處不睦，
    無從以此反推兩造於4、5年前之100年5月25日有離婚真意。
    因此上訴人執上開情節為利己之主張，亦無可採。
五、綜上所述，被上訴人主張兩造無離婚真意，所為系爭協議及
    離婚登記係通謀虛偽意思表示而無效，求為確認兩造間婚姻
    關係存在，為有理由，應予准許。原審為上訴人敗訴之判決
    ，並無不合。上訴意旨指摘原判決不當，求予廢棄改判，為
    無理由，應駁回上訴。
六、本件事證已臻明確，上訴人聲請命被上訴人提出其祖母之訃
    聞，以證明上訴人未至被上訴人祖母之葬禮奠祭，惟兩造前
    已辦理離婚登記，上開訃聞上縱未記載上訴人之姓名，亦屬
    常情，且與兩造有無離婚真意無涉，核無調查之必要；兩造
    其餘攻擊防禦方法及所用之證據，經本院斟酌後，認為均不
    足以影響本判決之結果，爰不逐一論列，附此敘明。
七、據上論結，本件上訴為無理由，依家事事件法第51條、民事
    訴訟法第449條第1項、第78條，判決如主文。
中　　華　　民　　國　　110 　年　　5 　　月　　19　　日
                家事法庭
                  審判長法  官  蕭胤瑮
                        法  官  袁雪華
                        法  官  楊舒嵐
正本係照原本作成。
如不服本判決，應於收受送達後20日內向本院提出上訴書狀，其
未表明上訴理由者，應於提出上訴後20日內向本院補提理由書狀
（均須按他造當事人之人數附繕本）上訴時應提出委任律師或具
有律師資格之人之委任狀；委任有律師資格者，另應附具律師資
格證書及釋明委任人與受任人有民事訴訟法第466 條之1第1項但
書或第2項所定關係之釋明文書影本。如委任律師提起上訴者，
應一併繳納上訴審裁判費。
中　　華　　民　　國　　110 　年　　5 　　月　　19　　日

                        書記官  常淑慧